ACORDAO-COMPLETO-2538531

ACÓRDÃO 4194/2022 ATA 28/2022 - SEGUNDA CÂMARA

VISTOS, relatados e discutidos os embargos de declaração opostos pelo Tribunal Regional Federal da 4ª Região em face do Acórdão 2097/2022-TCU-Segunda Câmara,
ACORDAM os Ministros do Tribunal de Contas da União, reunidos em Sessão da Segunda Câmara, ante as razões expostas pelo Relator, e com fundamento nos arts. 32, inciso II, e 34 da Lei 8.443/1992, em:
9.1. conhecer dos embargos de declaração para, no mérito, rejeitá-los; e
9.2. dar ciência desta deliberação ao Tribunal Regional Federal da 4ª Região e à interessada.

Embargos de declaração apresentados pelo Tribunal Regional Federal da 4ª Região contra o Acórdão 2097/2022 - TCU - 2ª Câmara, por meio do qual este Tribunal, em processo de aposentadoria, considerou ilegal o ato de aposentadoria da interessada.

Segunda Câmara

Tribunal Regional Federal da 4ª Região.

3. Interessados/Responsáveis/Recorrentes:
3.1. Interessado: Elime Lopez Fagundes (XXX.100.650-XX).
3.2. Recorrente: Tribunal Regional Federal da 4ª Região (92.518.737/0001-19).

13.1. Ministros presentes: Bruno Dantas (Presidente), Augusto Nardes (Relator), Aroldo Cedraz e Antonio Anastasia.
13.2. Ministros-Substitutos presentes: Marcos Bemquerer Costa e André Luís de Carvalho.

AUGUSTO NARDES

Ministro Augusto Nardes.

Trata-se de embargos de declaração opostos pelo Tribunal Regional Federal da 4ª Região em face do Acórdão 2097/2022-TCU-Segunda Câmara, por meio do qual este Tribunal, em processo de aposentadoria, considerou ilegal o ato de aposentadoria, visto a inclusão irregular nos proventos de parcelas decorrentes da incorporação de quintos ou décimos de funções comissionadas exercidas após 8/4/1998, além dos limites previstos nos arts. 3º e 5º da Lei 9.624/1998, que admitiam, após aquela data, apenas a contabilização de tempo residual para integralização de um décimo decorrente do exercício de função iniciado até 10/11/1997, data de publicação da Medida Provisória 1.595-14, convertida na Lei 9.527/1997, que extinguiu a vantagem dos quintos/décimos. 
2.	Alega o embargante que houve contradição na decisão embargada, uma vez que "constitui ponto incontroverso - com suporte em documentação comprobatória já levada ao conhecimento do TCU por meio do sistema ePessoal - a premissa de que as parcelas de quintos incorporadas pela servidora, no período de 8-4-1998 a 4-9-2001, estão amparadas por decisão judicial transitada em julgado".
3.	Repisam os embargos que a decisão proferida se manifestou de forma contraditória, por ter reconhecido estarem as parcelas de quintos incorporadas no período de 08/04/1998 a 04/09/2001 amparadas por decisão judicial transitada em julgado e, simultaneamente, determinar o destaque da parcela incorporada e a transformação em parcela compensatória, devendo a referida parcela ser absorvida por quaisquer reajustes futuros, consoante decidido pelo STF no RE 638.115/CE.
4.	O embargante finaliza suas considerações recursais requerendo que os embargos sejam acolhidos para que seja reconhecido à interessada o direito de permanecer percebendo a vantagem "quintos/décimos".
	É o relatório.

não há.

Procurador Rodrigo Medeiros de Lima.

PESSOAL. APOSENTADORIA. PARCELA DE QUINTOS CONCEDIDA DE FORMA IRREGULAR. ILEGALIDADE. NEGATIVA DE REGISTRO. EMBARGOS DE DECLARAÇÃO. INEXISTÊNCIA DA CONTRADIÇÃO ALEGADA. TENTATIVA DE REDISCUSSÃO DO MÉRITO. REJEIÇÃO.

APOSENTADORIA (APOS)

Secretaria de Fiscalização de Integridade de Atos e Pagamentos de Pessoal e de Benefícios Sociais (Sefip).

Trago a exame deste Colegiado embargos de declaração opostos pelo Tribunal Regional Federal da 4ª Região em face do Acórdão 2097/2022-TCU-Segunda Câmara, por meio do qual este Tribunal, em processo de aposentadoria, considerou ilegal o ato de aposentadoria, visto a inclusão irregular nos proventos de parcelas decorrentes da incorporação de quintos ou décimos de funções comissionadas exercidas após 8/4/1998, além dos limites previstos nos arts. 3º e 5º da Lei 9.624/1998.
2.	Alega, basicamente, o embargante, que a decisão proferida se manifestou de forma contraditória, por ter reconhecido que a vantagem de quintos possui amparo em decisão judicial transitada em julgado e, mesmo assim, haver determinado o destaque da parcela incorporada a partir do exercício de funções comissionadas entre 8/4/1998 e 4/9/2001 e sua transformação em parcela compensatória, a ser absorvida por quaisquer reajustes futuros, consoante decidido pelo STF no RE 638.115/CE.
3.	Antes de adentrar no mérito da alegação de contradição apresentada nos embargos, devo observar que a natureza peculiar dessa espécie recursal restringe o seu alcance à mera correção de obscuridade, omissão ou contradição da deliberação recorrida, a fim de esclarecer, interpretar ou completar o pronunciamento anteriormente emitido, em benefício da sua melhor compreensão ou inteireza (v.g.: Acórdão 434/2018-TCU-Plenário, entre outros) .
4.	A doutrina atualizada, bem representada pela inteligência de Vicente Greco Filho, define esses vícios da deliberação nos seguintes termos:
" (...) obscuridade: defeito consistente na difícil compreensão do texto da sentença e pode decorrer de simples defeito redacional ou mesmo de má formulação de conceitos, havendo obscuridade quando a sentença está incompreensível no comando que impõe e na manifestação de conhecimento e vontade do juiz.
contradição: afirmação conflitante, quer na fundamentação, quer entre a fundamentação e a conclusão, sendo que, nesses casos, a correção da sentença, em princípio, não levaria a uma verdadeira modificação da sentença, mas apenas a um esclarecimento de seu conteúdo.
omissão: caso em que a sentença é complementar, passando a resolver questão não solucionada, ganhando substância, portanto, sendo que as questões que devem ser resolvidas pelo juiz são todas as relevantes postas pelas partes para a solução do litígio, bem como as questões de ordem pública que o juiz deve resolver de ofício, como, por exemplo, a coisa julgada."
 (in Direito Processual Civil Brasileiro 11ª edição, 2º Volume, Editora Saraiva, p. 259/260) .
5.	No mesmo sentido a jurisprudência dos tribunais pátrios, da qual reproduzo mais uma vez excerto do voto condutor da deliberação transcrita a seguir, do egrégio STJ, a rememorar que os declaratórios:
" (...) objetivam expungir da decisão embargada, o vício da omissão, entendida como aquela advinda do próprio julgado e prejudicial à compreensão de causa, e não aquela que entenda o embargante, ainda mais como meio transverso a impugnar os fundamentos da decisão recorrida." (STJ, EDcl REsp 351490, DJ 23/09/2002) .
6.	Pelas definições apresentadas nos itens anteriores, entendo que não se observa a alegada contradição suscitada pelo embargante, mas uma maneira transversa de se rediscutir o mérito da decisão combatida, o que não é cabível pela via estreita dos embargos. Por essa razão, estes embargos devem ser rejeitados, sem prejuízo de se prestar os seguintes esclarecimentos ao recorrente.
7.	O subitem 1.7.1 do acórdão embargado não recai em contradição visto que a redação é clara ao determinar o destaque da parcela de quintos somente caso a referida parcela tenha sido concedida por decisão judicial não transitada em julgado ou por decisão administrativa.
8.	Nesse sentido, considerando a existência de decisão judicial transitada em julgado em favor da interessada, é suficiente a comprovação junto ao órgão de origem para manter a incorporação imune à absorção por reajustes futuros, nos termos da modulação de efeitos fixada pelo Supremo Tribunal Federal no RE 638.115. 
9.	Por fim, ainda que haja a comprovação de decisão judicial favorável à embargante, no entanto, permanece o julgamento pela ilegalidade do ato, conforme asseverou a Sefip em sua instrução que fundamentou o acórdão embargado.
	Ante o exposto, voto no sentido de que o Tribunal adote o acórdão que ora submeto à deliberação deste Colegiado.
	TCU, Sala das Sessões Ministro Luciano Brandão Alves de Souza, em 16 de agosto de 2022.
Ministro JOÃO AUGUSTO RIBEIRO NARDES 
Relator